【裁判字號】    99,簡上,43
【裁判日期】    990805
【裁判案由】    確認本票債權關係不存在
【裁判全文】
臺灣高雄地方法院民事判決              99年度簡上字第43號
上  訴  人  甲○○
訴訟代理人  乙○○
被上訴人    丙○○
                        樓
上列當事人間確認本票債權關係不存在事件，上訴人對於本院高
雄簡易庭民國98年11月18日所為第一審簡易判決（98年度雄簡字
第140 、951 號）提起上訴，經本院於99年7 月19日言詞辯論終
結，判決如下：
    主    文
上訴駁回。
第二審訴訟費用由上訴人負擔。
    事實及理由
一、上訴人起訴主張：
  (一)兩造均於中國大陸廣東省東莞市設廠經營機器維修、買賣及
    塑膠製品等事業，而伊於民國97年間因業務合作關係，分別
    向被上訴人借款人民幣130,000 元、向訴外人陳吉祥借款計
    人民幣20,000元，嗣因未能如期清償借款，兩造遂於同年8
    月間協商還款方案，達成由被上訴人受讓陳吉祥對伊之借款
    債權人民幣20,000元，伊應自同年9 月底起至11月底分期償
    付借款人民幣150,000 元之協議（下稱97年8 月協議），伊
    並簽發如附表所示編號1 至3 之本票予被上訴人作為清償借
    款本金之擔保；簽發如附表所示編號4 之本票作為借款利息
    人民幣18,000元及租用車輛費用人民幣20,000元之擔保；簽
    發如附表所示編號5 之本票作為被上訴人代墊租用廠房費用
    人民幣5,000 元及運送機械費用人民幣3,000 元等費用之擔
    保。
  (二)97年8 月協議固約定借款利率以月息2%計算，然此相當於年
    息24% ，顯已逾越民法第205 條法定最高利率之限制，被上
    訴人對於超出法定最高利率之利息部分，並無請求權。是依
    97年8 月協議成立前借款本金人民幣130,000 元、借款期間
    6 個月及年息20 %計算，被上訴人僅應給付借款利息人民幣
    13,000元，於加計租車費用人民幣20,000元後，亦僅人民幣
    33,000元，折合新台幣（下同）則為151,800 元。是被上訴
    人就附表編號4 本票擔保之利息債權，其逾法定最高利率限
    制之金額，即新台幣23,000元部分（174,800 元－151,800
    元＝23,000元），並無請求權，此部分本票債權自不存在。
  (三)又伊雖簽發附表編號5 本票用以擔保租用廠房費用人民幣5,
    000 元及運送機械費用人民幣3,000 元之欠款，惟伊已先後
    於97年11月、98年2 月清償上開2 筆欠款，故附表編號5本
    票所擔保之債權已經消滅。
  (四)97年8 月協議還款期限屆至後，伊仍未能如期清償借款，故
    兩造協議由上訴人提供價值人民幣180,000 元之機器1 批抵
    償全部欠款，而被上訴人亦已於97年10月間前往上訴人設於
    中國大陸廣東省東莞市廠房內搬走上訴人所有之機器1 批抵
    償債務。然被上訴人於取走該批機器抵償後，不但未將本票
    返還上訴人，竟於98年1 月9 日再度前往上訴人上揭廠房取
    走第二批機器，並於98年1 月19日將其中三本壓光機（俗稱
    直立式滾輪臺，下稱系爭機器）1 部，以人民幣30,000元之
    價格出售予第三人偉邦公司。嗣兩造於98年2 月24日再度協
    議，被上訴人允諾將其受讓自陳吉祥對上訴人之借款債權人
    民幣20,000元，再讓回予陳吉祥，並將系爭機器以外之其餘
    機器返還上訴人。惟系爭機器之市價高達人民幣180,00 0元
    ，足以抵償伊積欠被上訴人之所有債務，則附表所示各編號
    本票所擔保之債權，均因清償而消滅。
  (五)詎被上訴人明知附表各編號本票所擔保之債權均已消滅，竟
    仍持附表所示本票，先後向本院聲請核發97年度司票字第12
    474 號、98年度司票字第971 號本票裁定准予強制執行，伊
    為避免遭受損害，自有確認附表所示本票債權均不存在之必
    要，爰依法提起本件訴訟等情。並聲明：確認上訴人簽發如
    附表所示之本票債權均不存在。
二、被上訴人則以：伊對於附表所示編號5 本票所擔保之租用廠
    房、運送機械等費用業因清償而消滅，及編號4 本票所擔保
    之利息債權逾越法定最高利率限制之金額即23,000元，係屬
    無請求權等情，並不爭執。又伊受上訴人之託，始於97年10
    月及98年1 月前往上訴人位於中國大陸廣東省東莞市廠房內
    ，先後取走機器2 批，但兩造並未協議以系爭機器抵償全部
    債務。嗣因上訴人遲未清償債務，伊始於98年1 月19日將系
    爭機器以人民幣30,000元出售予偉邦公司，並以所得價款抵
    償債務。事後，兩造於98年2 月24日再度進行債務協商，亦
    僅達成以系爭機器作價人民幣30,000元抵償債務，其餘機器
    則由上訴人取回之協議。是扣除被上訴人出售系爭機器獲償
    之人民幣30,000元後，其餘借款債權仍屬存在等語，資為抗
    辯。並於原審聲明：上訴人之訴駁回。
三、原審經審理結果，確認被上訴人就其持有上訴人所簽發如附
    表編號1 、5 本票之本票債權不存在；編號2 本票超過214,
    600 元部分本票債權不存在；編號4 本票超過151,800 元部
    分本票債權不存在，並駁回上訴人其餘之訴。上訴人就其敗
    訴部分不服，提起上訴，並於本院補稱：兩造原約定以PVC
    機台抵償債務，然被上訴人竟擅自搬離上訴人其他非兩造約
    定而更具價值、精密之機器兩批，且將系爭機器以人民幣30
    ,000之價格賤賣，因而減損之價值不應由上訴人負擔等情，
    並於本院聲明：(一)原判決不利上訴人部分廢棄。(二)廢棄部分
    ，本票債權關係不存在。被上訴人則援引原審之抗辯，並於
    本院聲明：上訴駁回（被上訴人就其敗訴部分，未據聲明不
    服）。
四、兩造不爭執事項（見本院卷第31至32頁）：
  (一)上訴人於97年間分別向被上訴人借款人民幣130,000 元、向
    陳吉祥借款人民幣20,000元，嗣因上訴人未能依期清償借款
    ，兩造遂達成97年8 月協議，並依協議時匯率換算後，由上
    訴人簽發如附表所示編號1 至3 號本票3 紙予被上訴人，用
    以擔保借款本金之清償。
  (二)依97年8 月協議約定之借款利率月息2%計算，上訴人應給付
    之借款利息計人民幣18,000元，加計上訴人積欠之租用車輛
    費用人民幣20,000元後，共計人民幣38,000元，經依協議時
    匯率換算為新台幣後，上訴人簽發如附表所示編號4 之本票
    予被上訴人作為借款利息及租車費用清償之擔保。
  (三)被上訴人分別於97年10月及98年1 月前往上訴人位於中國大
    陸廣東省東莞市廠房內，先後取走機器2 批，並於98年1 月
    19日，將系爭機器以人民幣30,000元售予偉邦公司。嗣於98
    年2 月24日，兩造再度會同陳吉祥、訴外人溫世雄及上訴人
    之配偶乙○○，就上訴人積欠被上訴人之債務進行協商。
五、本件之爭點（見本院卷第32頁）：
  (一)兩造是否曾協議由上訴人讓與系爭機器機器所有權予被上訴
    人，並以之抵償上訴人積欠之全部債務?
  (二)兩造若未曾達成上開協議，則被上訴人於取得系爭機器並出
    售予偉邦公司後，兩造於98年2 月24日再度進行協商時，是
    否達成以系爭機器作價人民幣30,000元，同額抵償上訴人積
    欠之債務，且被上訴人應將原受讓自陳吉祥之借款債權再讓
    回予陳吉祥之協議?
六、本院得心證之理由：
  (一)兩造是否曾協議由上訴人讓與系爭機器機器所有權予被上訴
    人，並以之抵償上訴人積欠之全部債務?
  1.本件上訴人主張兩造曾協議以讓與系爭機器之方式抵償全部
    債務云云，然為被上訴人所否認。經查，被上訴人先於97年
    10月間前往上訴人設於大陸東莞市廠房內將上訴人所有之系
    爭機器1 部、鼓風機1 台、滾輪2 支及壓合機1 套等機器搬
    離，復於98年1 月9 日前往上訴人上開廠房取走抽板機1 套
    、入料機2 台、冷凍機1 台、攪拌機2 台、乾燥機1 台、螺
    桿1 支等機器，惟被上訴人除於98年1 月19日將系爭機器1
    部出售予偉邦公司外，其餘機器設備業於98年2 月25日返還
    上訴人等情，有卷附兩造簽立之切結書為憑（見原審卷第42
    頁），且為兩造所不爭執（見原審卷第105 頁），堪認為真
    。再參諸上訴人於98年2 月3 日寄發予被上訴人之律師函記
    載：「根據吳先生（即上訴人）提供的資料顯示：吳先生購
    買一批機器存放於東莞市道窖鎮一廠房內。於2008年10月28
    日你（即被上訴人）未經吳先生同意就將價值約人民幣18
    萬元抽板機零件搬離；於2009年1 月9 日又未經吳先生同意
    將該廠房內價值人民幣50多萬的抽板機1 套、入料機2 台、
    冷凍機1 台、攪拌機2 台、乾燥機1 台、螺桿1 支等機器設
    備搬離。你擅自違法搬遷歸屬於吳先生所屬的機器、零部件
    一批數額巨大…請立即找吳先生協商處理此事…」等語（見
    原審卷第19頁）以觀，已徵兩造於上訴人寄發前開存證信函
    前，未曾協議以系爭機器抵償全部債務，否則，上訴人何以
    於前開律師函中指稱：被上訴人未經上訴人同意擅自搬離機
    器等語? 是以，上訴人主張兩造曾達成以讓與系爭直立式滾
    輪臺機器抵償全部債務之協議云云，是否屬實，已非無疑。
  2.次查，被上訴人於98年1 月19日出售系爭機器後，兩造復於
    98年2 月24日再度協商債務清償事宜，而按當日參與協商之
    證人陳吉祥到庭證述：伊於98年2 月24日協商當天在場，被
    上訴人於98年農曆過年前確曾將上訴人之機器出售予第三人
    ，伊不清楚兩造之前是否有機器抵償之約定，但兩造於協商
    過程中對於借款金額、系爭機器抵償債務金額曾發生爭執，
    但協商結果，被上訴人應將系爭機器以外之其他機器返還，
    供上訴人繼續作業生產以清償被上訴人積欠之債務（見原審
    卷第52至53頁）等語，為兩造所不爭執（見原審卷第53頁）
    以觀，堪認上訴人於取回系爭機器以外之其他機器後，尚對
    被上訴人負有債務，而須仰賴其他機器繼續作業生產獲取收
    入，以供上訴人清償債務之用。是以，上訴人於取回系爭機
    器以外之其他機器後，既仍對被上訴人負有債務，益徵上訴
    人主張兩造曾協議以系爭機器抵償全部債務云云，不可採信
    。
  (二)兩造若未曾達成上開協議，則被上訴人於取得系爭機器並出
    售予偉邦公司後，兩造於98年2 月24日再度進行協商時，是
    否達成以系爭機器作價人民幣30,000元，同額抵償上訴人積
    欠之債務，且被上訴人應將原受讓自陳吉祥之借款債權再讓
    回予陳吉祥之協議?
  1.被上訴人辯稱：兩造於98年2 月24日商談時，另協議系爭機
    器作價人民幣30,000元，抵償上訴人積欠之部分債務乙節，
    雖為上訴人所否認，然參諸被上訴人以人民幣30,000元，將
    系爭機器出賣予偉邦公司後，兩造於98年2 月24日再度會同
    陳吉祥、訴外人溫世雄及乙○○，就上訴人積欠被上訴人之
    債務進行協商，及協商時在場之人之對話內容為：…溫世雄
    ：「這樣19萬1 （人民幣）」；乙○○：「不對，這裡15萬
    （人民幣），這裡3 萬8 （人民幣），15萬是3 張，3 萬8
    是一張，對不對? …」…；乙○○：「…不對吧，哪是18萬
    8 ，你不是3 萬去了? 」；溫世雄：「扣3 萬」；甲○○：
    「扣3 萬」…；乙○○：「所以現在數目是多少，15萬8 嗎
    ? 」；被上訴人：「對啦，15萬8 」（見原審卷第77至78頁
    勘驗筆錄）等語，為兩造所不爭執（見本院卷第64頁）以觀
    ，可知兩造於協商過程中，係就附表所示編號1 至4 本票所
    擔保之債權，已先行確認為人民幣188,000 元，並同意扣除
    系爭機器之出售所得人民幣30,000元後，為人民幣158,000
    元，否則不可能算出上訴人對被上訴人所負債務總額，在未
    扣除積欠陳吉祥人民幣20,000元債務前，即為人民幣158,00
    0 元，已徵上訴人同意系爭機器作價人民幣30,000元。再者
    ，依兩造於98年2 月24日協商對話錄音內容所製作之勘驗筆
    錄（見原審卷第76至81頁、本院卷第64至65頁）以觀，非但
    未見上訴人就系爭機器應以何價值抵充債務乙節，提出任何
    主張，反而於溫世雄提及「扣3 萬（人民幣）」時，上訴人
    猶出言附和「扣3 萬（人民幣）」等詞，益見上訴人主張：
    並未同意系爭機器以人民幣30,000元抵充債務云云，並非可
    採。
  2.上訴人主張98年2 月24日協商過程中，被上訴人同意將原受
    讓自陳吉祥對於上訴人之借款債權人民幣20,000元，再度讓
    與陳吉祥，故被上訴人此部分之債權已不存在等情，固為被
    上訴人所否認，然參酌前揭兩造不爭執為真正之勘驗筆錄記
    載：…上訴人：「我太太是想這是欠吉祥（即陳吉祥）2 萬
    ，算吉祥欠你，看可不可以讓欠你（即被上訴人）的數目少
    些。」；被上訴人：「對啦，我們有講了嘛」；乙○○：「
    你（被上訴人）電話中告訴我，1 個2 萬（人民幣）、1 個
    13萬（人民幣），對不對？這2 萬是甲○○差（積欠之意）
    吉祥，吉祥差你，所以變成甲○○差你。」；上訴人：「這
    樣對吧? 」；被上訴人：「那都沒有問題。」；…陳吉祥稱
    ：「那2 萬（人民幣）算我欠你（即被上訴人），你們講妥
    就好，我趕快幫你處理。」；被上訴人：「好，繼續。」（
    見原審卷第79頁勘驗筆錄、本院卷第64至65頁）等語以觀，
    核與上訴人前開主張事實大致相合，是被上訴人既應上訴人
    之要求，將其受讓自陳吉祥對上訴人之借款債權人民幣20,0
    00元，經陳吉祥同意後，再度讓與陳吉祥，且即時通知在場
    之上訴人，應認債權讓與對上訴人已生效力。故上訴人主張
    ：其積欠被上訴人之債務，應扣除被上訴人讓與陳吉祥之人
    民幣20,000元部分，應屬可採。
  3.又上訴人雖辯稱：98年2 月24日有協議，但沒有決議，故不
    能拘束伊（見本院卷第29頁）云云。然審諸兩造於協商過程
    中除為前揭對話外，尚接續為下列對話：…乙○○：「2 萬
    ，甲○○還吉祥」；甲○○：「現在是一條條理起來」；乙
    ○○：「所以我13萬8 ，和你13萬8 ，對不對? 」；被上訴
    人：「好，繼續」；乙○○：「對不對? 」；被上訴人：「
    好，繼續」；乙○○：「就這樣子。」；上訴人：「這數字
    出來就好」；上訴人：「就這樣子」；乙○○：「是。」（
    見原審卷第79頁及本院卷第65頁勘驗筆錄）等詞，足見兩造
    於98年2 月24日已就上訴人積欠被上訴人金額，於扣除系爭
    機器出售所得30,000元及積欠陳吉祥之人民幣20,000元後，
    確認為人民幣138,000 元。
  4.另兩造不爭執在場協商之人，於上訴人債務總額獲得共識後
    ，於協商末了前仍為下列對話：…上訴人：「那這樣完成，
    重新來，這樣這數目看可以不，就不存在以前的事，以後的
    事，就只有現在這件事，不然會沒完沒了」；溫世雄：「數
    目你們要是確認好了就好。反正就是這樣。」…陳吉祥：「
    你（指上訴人）回去要跟家裡報告? 」；被上訴人：「反正
    協商好，我還是要思考如何說。」；上訴人：「那就這樣決
    定，一直爭，爭不完。有緣份再搭配，那是以後的事再說，
    我趕緊來處理。謝謝。」；被上訴人：「OK! 」；溫世雄：
    「可以圓滿就好」；被上訴人：「圓滿就好」（見原審卷第
    80至81頁、本院卷第64至65頁）等語，亦足佐證上訴人已同
    意其積欠金額為人民幣138,000 元，否則上訴人若不同意，
    又怎麼可能答稱：「就只有現在這件事，不然會沒完沒了」
    、「那就這樣決定，一直爭，爭不完」等詞? 此外，兩造於
    98年2 月24日本係就上訴人債務清償問題為協商，其中最重
    要者，莫過於上訴人積欠債務之金額為何，而綜觀兩造商談
    過程，關於上訴人最後應償還之金額，除人民幣138,000 元
    外，兩造未曾論及其他具體之數額，益徵兩造確實已就上訴
    人積欠債務總額協議為人民幣138,000 元。
  4.綜上，堪認兩造於98年2 月24日協商時，同意附表所示編號
    1 至4 號本票所擔保債權額為人民幣188,000 元，於扣除被
    上訴人業已讓與給陳吉祥之債權額人民幣20,000元及出售系
    爭機器所得人民幣30,000元後，上訴人僅需清償人民幣138,
    000 元，並由上訴人取回其餘機器等協議，故被上訴人辯稱
    ：依98年2 月24日達成之協議，系爭機器抵償債務金額僅為
    人民幣30,000元等語，即屬可採。此外，上訴人雖主張：上
    揭協議並未作成書面，故不成立，伊不受拘束云云，然上揭
    清償協議本非屬法律規定之要式行為，苟於當事人間意思表
    示一致，即已成立及生效，不因未另作成書面而影響其效力
    ，是上訴人前揭主張，洵非可採。
七、綜上所述，被上訴人對上訴人之債權，依兩造於98年2 月24
    日達成之協議，其中被上訴人原受讓自陳吉祥之借款債權人
    民幣20,000元部分，既經再度轉讓予陳吉祥而不存在，且系
    爭機器亦作價人民幣30,000元抵償部分債務，故附表所示本
    票擔保之債權金額即應扣除前開2 筆款項。是依兩造98年2
    月4 日協議成立當日臺灣銀行公告現金匯率（即人民幣1 元
    兌換新臺幣4.908 元）換算後，上揭應扣除款項金額為245,
    400 元（計算式：【人民幣20,000元＋人民幣30,000元】×
    4.908 ＝245,400 元），依上訴人主張之順序，於先行抵充
    附表編號1 本票所擔保原因債權230,000 元後，僅餘15,400
    元（計算式：245,400 元－230,000 元＝15,400元）之扣除
    額。再以上開15,400元清償編號2 本票之原因債權，則編號
    2 本票所擔保之原因債權，應仍有214,600 元（計算式：23
    0, 000元－15,400元＝214,60 0元）存在。又編號3 本票所
    擔保原因債權則未獲清償而均屬存在；至編號4 本票所擔保
    利息債權於逾越法定最高利率限制部分之金額23,000元，並
    無請求權，亦不存在等情，固兩造所不爭執。至編號4 本票
    其餘151,800 元（計算式：174,800 元－23,000元＝151,80
    0 元），既未經清償，自仍屬存在。從而，上訴人請求確認
    其所簽發附表編號3 本票債權均不存在；附表編號2 本票於
    214,600 元範圍內、編號4 本票則於151,800 元範圍內，本
    票債權不存在，為無理由，不應准許。原審就上開不應准許
    部分，為上訴人敗訴之判決，於法並無違誤。上訴意旨仍執
    前詞指摘原判決不當，求予廢棄改判，為無理由，應予駁回
    。
八、本件事證已臻明確，兩造其餘攻擊或防禦方法，經本院審酌
    後，認均與本件之結論無涉，茲不再一一論述，附此敘明。
九、據上論結：本件上訴為無理由，依民事訴訟法第436 條之1
    第3 項、第449 條第1 項、第78條，判決如主文。
中    華    民    國    99    年    8     月    5     日
                 民事第五庭   審判長法  官  李昭彥
                                    法  官  洪榮家
                                    法  官  李育信
以上正本證明與原本無異。
本判決不得上訴。
中    華    民    國    99    年    8     月    5     日
                                    書記官  林玉珊
附表：
┌───┬──────┬─────┬─────┬──────┐
│      │            │          │          │            │
│ 編號 │  發票日    │   金額   │ 本票號碼 │  到期日    │
│      │            │（新臺幣）│          │            │
├───┼──────┼─────┼─────┼──────┤
│  1   │97年8 月25日│230,000元 │CH0000000 │97年10月31日│
├───┼──────┼─────┼─────┼──────┤
│  2   │97年8 月25日│230,000元 │CH0000000 │97年11月30日│
├───┼──────┼─────┼─────┼──────┤
│  3   │97年8 月25日│230,000元 │CH0000000 │97年12月31日│
├───┼──────┼─────┼─────┼──────┤
│  4   │97年8 月25日│174,800元 │CH0000000 │97年 9月30日│
├───┼──────┼─────┼─────┼──────┤
│  5   │97年10月28日│ 39,120元 │CH0000000 │97年11月30日│
└───┴──────┴─────┴─────┴──────┘

司法院資訊處製作；財團法人民間司法改革基金會備份。
